ACORDAO-COMPLETO-2518360

ACÓRDÃO 18930/2021 ATA 41/2021 - PRIMEIRA CÂMARA

VISTOS, relatados e discutidos estes autos de tomada de contas especial instaurada pela Fundação Nacional de Saúde (Funasa) , em razão da não comprovação da regular aplicação dos recursos repassados ao município de Matinhas/PB por meio do Termo de Compromisso/PAC 466/2011,
ACORDAM os Ministros do Tribunal de Contas da União, reunidos em sessão da Primeira Câmara, diante das razões expostas pelo Relator, em:
9.1. com fundamento nos arts. 1º, inciso I, 16, inciso I, da Lei 8.443/1992 c/c os arts. 17 e 23, inciso I, da mesma lei, e arts. 1º, inciso I; 207 e 214, inciso I, do Regimento Interno, julgar regulares as contas da empresa F & Holanda Construções Eireli (CNPJ: 16.943.568/0001-86) , dando-lhe quitação plena;
9.2.com fundamento nos arts. 1º, inciso I, 16, inciso III, alínea "c", da Lei 8.443/1992 c/c os arts. 19 e 23, inciso III, da mesma lei, e arts. 1º, inciso I; 209, inciso III; 210 e 214, inciso III, do Regimento Interno, julgar irregulares as contas da Sra. Maria de Fátima Silva (CPF: XXX.765.724-XX) , prefeita na gestão 2013-2020, e condená-la ao pagamento da quantia a seguir especificada, com a fixação do prazo de quinze dias, a contar da notificação, para comprovar, perante o Tribunal (art. 214, inciso III, alínea "a", do Regimento Interno) , o recolhimento da dívida aos cofres do Fundação Nacional de Saúde - Funasa, atualizada monetariamente e acrescida dos juros de mora, calculados a partir das datas discriminadas, até a data do recolhimento, na forma prevista na legislação em vigor.
	VALOR ORIGINAL (R$) 
	DATA DA OCORRÊNCIA

	27.915,99
	19/3/2014

9.3. aplicar à Sra. Maria de Fátima Silva (CPF: XXX.765.724-XX) multa no valor de R$ 5.000,00 (cinco mil reais) , com fulcro no art. 57 da Lei 8.443/1992 c/c o art. 267 do Regimento Interno do TCU, fixando-lhe o prazo de quinze dias, a contar da notificação, para que comprove, perante o Tribunal (art. 214, III, alínea "a", do Regimento Interno do TCU) , o recolhimento da dívida aos cofres do Tesouro Nacional, atualizada monetariamente desde a presente data até a do efetivo recolhimento, se paga após o vencimento, na forma da legislação em vigor;
9.4. autorizar, desde logo, nos termos do art. 28, inciso II, da Lei 8.443/1992, a cobrança judicial da dívida caso não atendida a notificação;
9.5. autorizar também, desde logo, se requerido, com fundamento no art. 26 da Lei 8.443, de 1992 c/c o art. 217, §§ 1º e 2º do Regimento Interno do TCU, o parcelamento da dívida em até 36 parcelas mensais, incidindo, sobre cada parcela, corrigida monetariamente, os correspondentes acréscimos legais, fixando-lhe o prazo de quinze dias, a contar do recebimento da notificação, para comprovar, perante o Tribunal, o recolhimento da primeira parcela, e de trinta dias, a contar da parcela anterior, para comprovar os recolhimentos das demais parcelas, devendo incidir sobre cada valor mensal, atualizado monetariamente, os juros de mora devidos, no caso do débito, na forma prevista na legislação em vigor, alertando a responsável que a falta de comprovação do recolhimento de qualquer parcela importará no vencimento antecipado do saldo devedor, nos termos do art. 217 do Regimento Interno deste Tribunal; e
9.6. dar ciência desta deliberação à Fundação Nacional de Saúde e aos responsáveis, bem como à Procuradoria da República no Estado da Paraíba, nos termos do § 3º do art. 16 da Lei 8.443/1992, c/c o § 7º do art. 209 do Regimento Interno do TCU, para adoção das medidas cabíveis;

Tomada de contas especial instaurada em razão da impugnação total das despesas do Termo de Compromisso/PAC 466/2011, celebrado entre a Funasa e a Prefeitura Municipal de Matinhas/PB, que tinha por objeto a execução de melhorias sanitárias domiciliares.

Primeira Câmara

Prefeitura Municipal de Matinhas - PB.

3. Interessados/Responsáveis:
3.1. Interessado: Fundação Nacional de Saúde (26.989.350/0001-16).
3.2. Responsáveis: F & Holanda Construções Eireli (16.943.568/0001-86); Maria de Fatima Silva (XXX.765.724-XX).

13.1. Ministros presentes: Vital do Rêgo (na Presidência), Benjamin Zymler (Relator) e Jorge Oliveira.
13.2. Ministros-Substitutos presentes: Augusto Sherman Cavalcanti e Weder de Oliveira.

BENJAMIN ZYMLER

Adoto como relatório a instrução elaborada no âmbito da Secretaria de Controle Externo de Tomada de Contas Especial (peça 63) , cuja proposta de encaminhamento contou com a anuência do titular da unidade técnica (peça 65) e do representante do Ministério Público junto ao TCU (peça 66) :
"INTRODUÇÃO
Trata-se de Tomada de Contas Especial instaurada pela Funasa - Fundação Nacional de Saúde, em desfavor da Sra. Maria de Fátima Silva (CPF: XXX.765.724-XX) , prefeita na gestão 2013-2020, em razão da impugnação total das despesas do Termo de Compromisso/PAC 466/2011- Siafi 669841 (peça 1, p. 27-32) , firmado entre a Funasa e a Prefeitura Municipal de Matinhas/PB, e que tinha por objeto a execução Melhorias Sanitárias Domiciliares - MSD, conforme Plano de Trabalho (peça 1, p. 24-26) .
HISTÓRICO	
O TC/PAC 466/2011 foi firmado no valor de R$ 500.000,00 à conta do concedente, sem previsão de contrapartida do convenente, tendo sido liberados apenas R$ 250.000,00 mediante a Ordem Bancária 2012OB804597, de 21/6/2012 (peça 2, p. 21) . Teve vigência de 21/12/2011 a 21/12/2014, conforme Primeiro Termo Aditivo (peça 1, p. 56-57) .
O Objeto foi fiscalizado pelo concedente, cujo teor consta do Relatório de Visita Técnica de 7/12/2015 (peça 1, p. 67-68) , concluindo que:
Das 94 unidades previstas, as 47 apresentavam irregularidades na execução física, a saber: tanques séptico sem reboco, sem piso na parte interna e sem as (02) duas conexões internas (tee na entrada e na saída) , sumidouros sem brita e sem conexão - (tee) , sem tubo de ventilação, lacrar tampa da caixa de inspeção, executou as duas fossas coladas uma na outra economizando 1,50 m de tubo de 100 mm, falta uma demão de lavável em vários banheiros, falta executar vários sumidouros e caixa de inspeção (tem espaço no terreno para execução) . A Prefeitura não enviou para Funasa declarações solicitadas através da Notificação nº 234/2013, dizendo os motivos da mudança de endereço de 06 (seis) módulos sanitários executados com as mesmas irregularidades acima mencionadas, as quais foram glosados. Portanto, o percentual mensurado de execução física é de 45,18% (quarenta e cinco vírgula dezoito) por cento e o percentual do objeto é 00% é (zero) por cento. Em 08 de maio de 2015, foi realizada visita técnica de acompanhamento gerencial pelo técnico em Saneamento Ambiental, Gilvan Juvêncio Alves, o qual constatou "in loco" que as referidas irregularidades citadas no relatório anterior não foram sanadas. O percentual de execução física ficou o mesmo, ou seja, 45,18% (quarenta e cinco vírgula dezoito) por cento, conforme relatório anexo ao processo de projeto. Considerando que as obras estavam paralisadas, que o prazo de vigência está expirado, concluímos que o percentual de execução física é 45,18% (quarenta e cinco vírgula dezoito) por cento, e o percentual do objeto ficou 00% (zero por cento) do Convênio pactuado, conforme relatório anexo ao processo de projeto.
Foi elaborado o Parecer Técnico Final 305/2015 (peça 1, p. 65-66) , cuja conclusão é exatamente a mesma do supracitado Relatório de Visita Técnica de 7/12/2015 (peça 1, p. 67-68) .
Posteriormente, e no mesmo sentido, foi emitido o Parecer Financeiro 350/2016 (peça 1, p. 75 e peça 2, p. 1) , que, após análise da prestação de contas final do Convênio 354/2011, concluiu que a aprovação das contas dependeria do saneamento das pendências acima elencadas.
Consta dos autos, mais precisamente do Relatório de Tomada de Contas Especial 466/2011 (peça 2, p. 24) , comprovação de que a Sra. Maria de Fátima Silva recebeu as  Notificações 276, de 23/5/2016 (peça 2, p. 2-3) e 1/2016, de 24/11/2016 (peça 2, p. 12) , por meio das quais a Funasa notificou a responsável acerca da reprovação da prestação de contas, requerendo a devolução dos recursos, permanecendo omissa.
Diante do não saneamento das irregularidades apontadas e da não devolução dos recursos, instaurou-se a Tomada de Contas Especial. No Relatório de Tomada de Contas Especial 466/2011 (peça 2, p. 21-25) , concluiu-se que o prejuízo importaria no valor original de R$ 250.000,00, em virtude da não consecução dos objetivos pactuados por meio do TC/PAC 466/2011 - Siafi 669841, imputando-se a responsabilidade à Sra. Maria de Fátima Silva, Prefeita Municipal de Matinhas/PB.
O Relatório de Auditoria 842/2017 da Controladoria Geral da União (peça 2, p. 39-40) também chegou às mesmas conclusões. Após serem emitidos o Certificado de Auditoria, o Parecer do Dirigente e o Pronunciamento Ministerial (peça 2, p. 41-46) , o processo foi remetido a esse Tribunal.
Na instrução inicial de peça 6, concluiu-se pela responsabilização solidária da empresa executora das obras, F & Holanda Construções Eireli Ltda., propondo-se a citação dos responsáveis nos seguintes termos:
a) realizar a citação da Srª Maria de Fátima Silva (CPF: XXX.765.724-XX) , Prefeita Municipal de Matinhas/PB, no período de 1/1/2013 a 31/12/2020, em solidariedade com a empresa F & Holanda Construções Eireli Ltda. (CNPJ: 16.943.568/0001-86) , na pessoa de seu representante legal, com fundamento nos arts. 10, § 1º, e 12, incisos I e II, da Lei 8.443/1992 c/c o art. 202, incisos I e II, do RI/TCU, para que, no prazo de quinze dias, apresentem alegações de defesa e/ou recolham, aos cofres do Tesouro Nacional, a quantia abaixo indicada, atualizada monetariamente a partir da respectiva data até o efetivo recolhimento, abatendo-se na oportunidade a quantia eventualmente ressarcida, na forma da legislação em vigor, em decorrência da irregularidade descrita abaixo: 
	VALOR ORIGINAL (Real) 
	DATA DA OCORRÊNCIA
	DÉBITO/CREDITO

	R$ 250.000,00
	21/6/2012
	Débito

Valor total do débito atualizado até 19/5/2018: R$ 356.500,00.
	Irregularidade: não aplicação regular dos recursos recebidos por força do TC/PAC 0466/2011 - Siafi 669841, em razão da impugnação total das despesas executadas, no valor de R$ 250.000,00, tendo em vista a ocorrência dos seguintes fatos:
	1. das 94 unidades previstas, as 47 executadas apresentavam irregularidades na execução física, a saber: tanques séptico sem reboco, sem piso na parte interna e sem as (02) duas conexões internas (tee na entrada e na saída) ; sumidouros sem brita e sem conexão - (tee) ; sem tubo de ventilação; tampa da caixa de inspeção sem lacre, execução de duas fossas coladas uma na outra economizando 1,50 m de tubo de 100 mm; falta de uma demão de lavável em vários banheiros; ausência de execução de vários sumidouros; e caixa sem espaço no terreno para execução;
2. mudança de 6 módulos sanitários executados com as mesmas irregularidades acima mencionadas, sem autorização da Funasa;
3. o percentual mensurado de execução física é 45,18% e o percentual do objeto é 00%.
Cofre credor: Tesouro Nacional.
Responsáveis:  Srª Maria de Fátima Silva (CPF: XXX.765.724-XX) , Prefeita Municipal de Matinhas/PB, no período de 1/1/2013 a 31/12/2020, em solidariedade com a empresa F & Holanda Construções Eireli Ltda. (CNPJ: 16.943.568/0001-86) , na pessoa de seu representante legal;
Dispositivos violados: parágrafo único do art. 70 da Constituição Federal; art. 93 do Decreto-Lei 200/67; § 3º do art. 56 da Portaria Interministerial MPOG/MF/CGU 127/2008, com a redação dada pela Portaria 534, de 30/12/2009 e Cláusula Quarta do Termo de Compromisso;
Conduta: Srª Maria de Fátima Silva - não aplicar regularmente os recursos recebidos por força do TC/PAC 0466/2011 - Siafi 669841, em razão da impugnação total das despesas executadas, no valor de R$ 250.000,00, tendo em vista a ocorrência dos seguintes fatos:
1. das 94 unidades previstas, as 47 executadas apresentavam irregularidades na execução física, a saber: tanques séptico sem reboco, sem piso na parte interna e sem as (02) duas conexões internas (tee na entrada e na saída) ; sumidouros sem brita e sem conexão - (tee) ; sem tubo de ventilação; tampa da caixa de inspeção sem lacre, execução de duas fossas coladas uma na outra economizando 1,50 m de tubo de 100 mm; falta de uma demão de lavável em vários banheiros; ausência de execução de vários sumidouros; e caixa sem espaço no terreno para execução;
2. mudança de 6 módulos sanitários executados com as mesmas irregularidades acima mencionadas, sem autorização da Funasa;
3. o percentual mensurado de execução física é 45,18% e o percentual do objeto é 00%.
Conduta: Empresa F & Holanda Construções Eireli Ltda. - executar as obras do TC/PAC 0466/2011 - Siafi 669841 com baixa qualidade e em descumprimento às normas técnicas de construção civil, em razão da impugnação total das despesas executadas, no valor de R$ 250.000,00, tendo em vista a ocorrência dos seguintes fatos:
1. das 94 unidades previstas, as 47 executadas apresentavam irregularidades na execução física, a saber: tanques séptico sem reboco, sem piso na parte interna e sem as (02) duas conexões internas (tee na entrada e na saída) ; sumidouros sem brita e sem conexão - (tee) ; sem tubo de ventilação; tampa da caixa de inspeção sem lacre, execução de duas fossas coladas uma na outra economizando 1,50 m de tubo de 100 mm; falta de uma demão de lavável em vários banheiros; ausência de execução de vários sumidouros; e caixa sem espaço no terreno para execução;
2. mudança de 6 módulos sanitários executados com as mesmas irregularidades acima mencionadas, sem autorização da Funasa;
3. o percentual mensurado de execução física é 45,18% e o percentual do objeto é 00%.
Nexo de causalidade: Srª Maria de Fátima Silva - a não aplicação regular dos recursos recebidos por meio do TC/PAC 0466/2011 - Siafi 669841, resultou na impossibilidade de utilização do objeto pactuado, em alcance social nulo e, consequentemente, em prejuízo ao Erário.
Nexo de causalidade: Empresa F & Holanda Construções Eireli Ltda. - a execução das obras do TC/PAC 0466/2011 - Siafi 669841 com baixa qualidade e em descumprimento às normas técnicas de construção civil, resultou na impossibilidade de utilização do objeto pactuado, em alcance social nulo e, consequentemente, em prejuízo ao Erário.
Culpabilidade: a conduta da Srª Maria de Fátima Silva é reprovável, posto haver elementos indicativos da consciência da ilicitude praticada, posto que, na condição de prefeita à época dos fatos, deveria estar ciente de suas atribuições como chefe do poder executivo municipal, principalmente no que se refere à aplicação regular dos recursos recebidos por força do TC/PAC 0466/2011 - Siafi 669841, sendo razoável exigir da responsável conduta diversa daquela que adotou, considerando as circunstâncias que a cercavam, não estando albergado em nenhuma excludente de ilicitude.
Culpabilidade: a conduta da empresa F & Holanda Construções Eireli Ltda. é reprovável, posto haver elementos indicativos da consciência da ilicitude praticada, posto que, na condição de empresa especializada em construção civil, deveria estar ciente de suas obrigações técnicas, principalmente no que se refere à obrigatoriedade de construir com qualidade, obedecendo às normas técnicas de construção civil, sendo razoável exigir da empresa conduta diversa daquela que adotou, considerando as circunstâncias que a cercavam, não estando albergada em nenhuma excludente de ilicitude.
Em cumprimento ao despacho do relator, Min. Benjamin Zymler (peça 9) , os responsáveis foram citados e apresentaram suas alegações de defesa, que foram examinadas na instrução de peça 41.
Da análise das alegações de defesa de ambos os responsáveis, restou demonstrado que as irregularidades construtivas apontadas haviam sido sanadas, conforme Relatório da Visita Técnica realizada nas obras em 9/8/2019 pela Funasa, citado nas defesas.
Todavia, não obstante a constatação da regular execução das obras objeto do TC/PAC 466/2011 e o afastamento do dano ao erário em razão das irregularidades construtivas, observou-se que o Parecer Financeiro 350/2016 (peça 1, p. 75 e peça 2, p. 1) havia indicado a existência de saldo financeiro do convênio a recolher, sendo R$ 48.110,64 de recursos da Funasa e R$ 22.689,53 de rendimentos de aplicação financeira, conforme extratos bancários presentes na prestação de contas final e ausentes nos autos.
Apesar de a Funasa ter apurado saldo não utilizado de R$ 48.110,64, as notas fiscais apresentadas pela empresa F & Holanda Construções Eireli Ltda., nos valores de R$ 169.567,53 (peça 35, p. 17) e R$ 78.752,34 (peça 35, p. 9) , corroboradas pelos boletins de medição atestados (peça 35, p. 18-25) e pelo extrato bancário obtido no sistema RPG/DGI (peça 40) , totalizavam R$ 248.319,87, o que resultaria em um saldo não utilizado de apenas R$ 1.680,13, e não de R$ 48.110,64.
Quanto ao saldo dos rendimentos de aplicação financeira, no valor de R$ 22.689,53 e calculado até 31/10/2013, não havia nos autos extratos bancários identificando esse valor, tendo sido observada a ocorrência de pagamentos posteriores e última movimentação na conta corrente do convênio em 19/3/2014. 
Constatou-se ainda a ocorrência de transferência de R$ 27.000,00 da conta do convênio para conta de titularidade do próprio município (Banco do Brasil, Agência 2242, Conta 101877) , em 19/3/2014 (peça 40, p. 2) , portanto, no último dia de movimentação da conta do convênio, indicando possível recolhimento do saldo do convênio aos cofres municipais.
Dessa forma, ante a existência de saldo do convênio não recolhido aos cofres da Funasa, propôs-se citar a Sra. Maria de Fátima Silva, prefeita na gestão 2013-2020, para o recolhimento do saldo e diligenciar a Funasa para o envio de cópia da prestação de contas do convênio e do Relatório de Visita Técnica de 9/8/2019.
Submetido o processo à apreciação do relator, Min. Benjamin Zymler, autorizou-se somente a realização da diligência (peça 44) , efetivada através do Ofício 21690/2021 (peça 45) .
Por meio do Ofício 87/2021 (peça 47) a Funasa encaminhou a cópia integral da prestação de contas do convênio (peças 49-53) , incluindo o Relatório de Visita Técnica de 9/8/2019 (peça 52, p. 37-48) , que confirmou a regularidade da execução física do objeto.
Com relação ao saldo do convênio, de posse dos extratos bancários identificou-se a existência dos seguintes valores na conta corrente específica e nas de aplicações financeiras:
	Conta
	Saldo em 31/3/2014
	Peça

	Conta Corrente
	R$ 0,00
	49, p. 289

	Aplicação - CDB/RDB
	R$ 0,00
	49, p. 337

	Aplicação - CP ADMIN SUPREMO
	R$ 915,99
	49, p. 359

Como se observou nos extratos, na data de 19/3/2014 (peça 49, p. 289, 337 e 359) houve a transferência do saldo total de aplicações em CDB/RDB e parcial de aplicações em CP ADMIN SUPREMO para a conta corrente, que permaneceu com saldo zero após a transferência de R$ 27.000,00 para a conta de titularidade do próprio município (Banco do Brasil, Agência 2242, Conta 101877) . As movimentações estão retratadas no quadro seguinte:
	Origem
	Data
	Valor
	Destino
	Saldo Final

	Aplicação em CDB/RDB
	19/3/2014
	R$ 19.148,80
	Conta corrente
	R$ 0,00

	Aplicação em CP ADMIN SUPREMO
	19/3/2014
	R$ 7.851,20
	Conta corrente
	R$ 915,99

	Conta corrente
	19/3/2014
	R$ 27.000,00
	Cofre municipal
	R$ 0,00

Portanto, o saldo que deixou de ser restituído à Funasa é a soma do valor transferido para os cofres municipais (R$ 27.000,00) com aquele que permaneceu em aplicação financeira de CP ADMIN SUPREMO (R$ 915,99) , totalizando R$ 27.915,99 em 19/3/2014.
Acerca do destino dado ao saldo do convênio, a jurisprudência do Tribunal é no sentido de responsabilizar o gestor, uma vez que a transferência, por si só, não é suficiente para demonstrar que o ente federado se beneficiou dos recursos federais, conforme enunciado a seguir transcrito, tratado nos Acórdão 7783/2015-TCU-Primeira Câmara, Rel. Min. Bruno Dantas, 2363/2018 - 2ª Câmara, Rel. Min. Marcos Bemquerer, 12126/2018 - 2ª Câmara, Rel. Min. Benjamin Zymler e 11294/2020 - 1ª Câmara, Rel. Min. Augusto Sherman:
A realização de transferências da conta específica do convênio para contas bancárias de titularidade da prefeitura não é suficiente para demonstrar que o município ou a coletividade se beneficiaram dos recursos federais repassados, e, consequentemente, para ensejar a responsabilidade do ente federado convenente pela não aplicação dos recursos na finalidade pactuada. 
Dessa forma, propôs-se citar a Sra. Maria de Fátima Silva nos seguintes termos:
a) 	realizar a citação da Sra. Maria de Fátima Silva (CPF: XXX.765.724-XX) , Prefeita Municipal de Matinhas/PB, na gestão 2013-2020, com fundamento nos arts. 10, § 1º, e 12, incisos I e II, da Lei 8.443/1992 c/c o art. 202, incisos I e II, do RI/TCU, para que, no prazo de quinze dias, apresentem alegações de defesa e/ou recolham, aos cofres do Tesouro Nacional, a quantia abaixo indicada, atualizada monetariamente a partir da respectiva data até o efetivo recolhimento, abatendo-se na oportunidade a quantia eventualmente ressarcida, na forma da legislação em vigor, em decorrência da irregularidade descrita abaixo: 
	Irregularidade: não restituição do saldo do TC/PAC 466/2011 (Siafi 669841) aos cofres do Tesouro Nacional. 
	Dispositivos violados: parágrafo único do art. 70 da Constituição Federal; art. 93 do Decreto-Lei 200/67; cláusula 3ª, letra "f", do TC/PAC 466/2011; art. 73, da Portaria Interministerial MPOG/MF/CGU 507/2011.
	Quantificação do débito:
	VALOR ORIGINAL (R$) 
	DATA DA OCORRÊNCIA (1) 

	27.915,99
	19/3/2014

	Cofre para recolhimento: Tesouro Nacional
	Conduta: não restituir o saldo do TC/PAC 466/2011 (Siafi 669841) aos cofres do Tesouro Nacional. 
	Nexo de causalidade: a não restituição do saldo do TC/PAC 466/2011 (Siafi 669841) aos cofres do Tesouro Nacional, resultou em dano ao erário correspondente ao valor não restituído. 
	Culpabilidade: não há excludentes de ilicitude, de culpabilidade ou de punibilidade. É razoável supor que o responsável tinha consciência da ilicitude de sua conduta, sendo-lhe exigível conduta diversa daquela que foi adotada, qual seja, restituir o saldo do TC/PAC 466/2011 (Siafi 669841) aos cofres do Tesouro Nacional, comprovando a boa e regular aplicação dos recursos.
Em cumprimento ao despacho do relator, Min. Benjamin Zymler (peça 58) , a responsável foi citada por meio do Ofício 37197/2021 (peça 60) , efetivamente recebido pela própria em 23/8/2021, como atesta o aviso de recebimento (peça 61) .
Transcorrido o prazo regimental fixado, a responsável permaneceu silente, operando-se, portanto, os efeitos da revelia, dando-se prosseguimento ao processo, nos termos do art. 12, §3º, da Lei 8.443/1992.
EXAME TÉCNICO
Preliminarmente, cumpre tecer breves considerações sobre a forma como são realizadas as comunicações processuais no TCU. A esse respeito, destacam-se o art. 179, do Regimento Interno do TCU (Resolução 155, de 4/12/2002) e os arts. 3º e 4º, inciso III, § 1º, da Resolução TCU 170, de 30 de junho de 2004, in verbis:
Resolução 155/2002 (Regimento Interno) :
Art. 179. A citação, a audiência ou a notificação, bem como a comunicação de diligência, far se-ão:
I - mediante ciência da parte, efetivada por servidor designado, por meio eletrônico, fac-símile, telegrama ou qualquer outra forma, desde que fique confirmada inequivocamente a entrega da comunicação ao destinatário;
II - mediante carta registrada, com aviso de recebimento que comprove a entrega no endereço do destinatário;
III - por edital publicado no Diário Oficial da União, quando o seu destinatário não for localizado
 (...) 
Resolução TCU 170/2004:
Art. 3º As comunicações serão encaminhadas aos seus destinatários por meio de:
I - correio eletrônico, fac-símile ou telegrama;
II - servidor designado;
III - carta registrada, com aviso de recebimento;
IV - edital publicado no Diário Oficial da União, quando o seu destinatário não for localizado, nas hipóteses em que seja necessário o exercício de defesa".
 (...) 
Art. 4º. Consideram-se entregues as comunicações:
I - efetivadas conforme disposto nos incisos I e II do artigo anterior, mediante confirmação da ciência do destinatário;
II - realizadas na forma prevista no inciso III do artigo anterior, com o retorno do aviso de recebimento, entregue comprovadamente no endereço do destinatário;
III - na data de publicação do edital no Diário Oficial da União, quando realizadas na forma prevista no inciso IV do artigo anterior.
§ 1º O endereço do destinatário deverá ser previamente confirmado mediante consulta aos sistemas disponíveis ao Tribunal ou a outros meios de informação, a qual deverá ser juntada ao respectivo processo.
Portanto, a validade da citação via postal não depende de que o aviso de recebimento seja assinado pelo próprio destinatário da comunicação, o que dispensa, no caso em tela, a entrega do AR em "mãos próprias". A exigência da norma é no sentido de o Tribunal verificar se a correspondência foi entregue no endereço correto, residindo aqui a necessidade de certeza inequívoca. 
Não é outra a orientação da jurisprudência do TCU, conforme se verifica nos julgados a seguir transcritos:
São válidas as comunicações processuais entregues, mediante carta registrada, no endereço correto do responsável, não havendo necessidade de que o recebimento seja feito por ele próprio (Acórdão 3648/2013-TCU-Segunda Câmara, Relator Ministro José Jorge) ;
É prescindível a entrega pessoal das comunicações pelo TCU, razão pela qual não há necessidade de que o aviso de recebimento seja assinado pelo próprio destinatário. Entregando se a correspondência no endereço correto do destinatário, presume-se o recebimento da citação. (Acórdão 1019/2008-TCU-Plenário, Relator Ministro Benjamin Zymler) ;
As comunicações do TCU, inclusive as citações, deverão ser realizadas mediante Aviso de Recebimento - AR, via Empresa Brasileira de Correios e Telégrafos, bastando para sua validade que se demonstre que a correspondência foi entregue no endereço correto. (Acórdão 1526/2007-TCU-Plenário, Relator Ministro Aroldo Cedraz) .
A validade do critério de comunicação processual do TCU foi referendada pelo Supremo Tribunal Federal, nos termos do julgamento do MS-AgR 25.816/DF, por meio do qual se afirmou a desnecessidade da ciência pessoal do interessado, entendendo-se suficiente a comprovação da entrega do "AR" no endereço do destinatário:
EMENTA: AGRAVO REGIMENTAL. MANDADO DE SEGURANÇA. DESNECESSIDADE DE INTIMAÇÃO PESSOAL DAS DECISÕES DO TRIBUNAL DE CONTAS DA UNIÃO. ART. 179 DO REGIMENTO INTERNO DO TCU. INTIMAÇÃO DO ATO IMPUGNADO POR CARTA REGISTRADA, INICIADO O PRAZO DO ART. 18 DA LEI nº 1.533/51 DA DATA CONSTANTE DO AVISO DE RECEBIMENTO. DECADÊNCIA RECONHECIDA. AGRAVO IMPROVIDO.
O envio de carta registrada com aviso de recebimento está expressamente enumerado entre os meios de comunicação de que dispõe o Tribunal de Contas da União para proceder às suas intimações.
O inciso II do art. 179 do Regimento Interno do TCU é claro ao exigir apenas a comprovação da entrega no endereço do destinatário, bastando o aviso de recebimento simples.
No caso vertente, a citação da responsável é válida, uma vez que foi encaminhada ao seu endereço constante da base de dados da Receita Federal (peça 59) e foi efetivamente recebida pela própria responsável (peça 61) .
Quanto ao mérito, nos processos do TCU, a revelia não conduz à presunção de que seriam verdadeiras todas as imputações levantadas contra os responsáveis, diferentemente do que ocorre no processo civil, em que a revelia do réu opera a presunção da verdade dos fatos narrados pelo autor. Dessa forma, a avaliação da responsabilidade dos agentes não pode prescindir da prova existente no processo ou para ele carreada. 
Ao não apresentar sua defesa, a responsável deixou de produzir prova quanto à regularidade da aplicação dos recursos do convênio, em afronta às normas que impõem aos jurisdicionados a obrigação legal de, sempre que demandados pelos órgãos de controle, apresentarem os documentos que demonstrem a correta utilização das verbas públicas, a exemplo do contido no art. 93 do Decreto-Lei 200/67: "Quem quer que utilize dinheiros públicos terá de justificar seu bom e regular emprego na conformidade das leis, regulamentos e normas emanadas das autoridades administrativas competentes." 
Considerando o princípio da verdade real que rege a atuação desta Corte, ainda que as alegações de defesa não tenham sido apresentadas pelo responsável, a revelia não afasta a obrigatoriedade da análise dos elementos probatórios disponíveis nos autos, conforme reiterados acórdãos do Tribunal (Acórdão 163/2015-TCU-Segunda Câmara, Rel.  Min. Subst. André de Carvalho; 2.685/2015 - 2ª Câmara, Rel. Min. Raimundo Carreiro; 2.801/2015 - 1ª Câmara, Rel. Min. Walton Alencar Rodrigues; 4.340/2015 - 1ª Câmara, Rel. Min. Subst. Weder de Oliveira e 5.537/2015 - 1ª Câmara, Rel. Min. Subst. Weder de Oliveira) . Assim, procurou-se buscar, em manifestações do responsável na fase interna desta Tomada de Contas Especial, se havia argumentos que pudessem ser aproveitados em seu favor.	
Reexaminando os autos, observa-se a responsável não se manifestou na fase interna (peça 2, p. 24) . Por outro lado, a defesa anteriormente apresentada (peça 27) tratou apenas das irregularidades construtivas e não daquela referente à não restituição do saldo do convênio. Assim, não encontramos nenhum outro argumento nos autos que possa vir a ser analisado e posteriormente utilizado para afastar as irregularidades apontadas. 
Vale ressaltar que a pretensão punitiva do TCU, conforme Acórdão 1441/2016-TCU-Plenário, que uniformizou a jurisprudência acerca dessa questão, subordina-se ao prazo geral de prescrição indicado no art. 205 do Código Civil, que é de 10 anos, contado da data de ocorrência da irregularidade sancionada, nos termos do art. 189 do Código Civil, sendo este prazo interrompido pelo ato que ordenar a citação, a audiência ou a oitiva do responsável. No caso em exame, a ocorrência da irregularidade se deu em 19/3/2014, data da transferência do saldo do convênio para conta de titularidade do município. Tendo sido o ato de ordenação da citação assinado em 9/7/2021 (peça 58) , não houve o decurso de prazo superior a 10 anos. Portanto, não ocorreu a prescrição da pretensão punitiva.
Em se tratando de processo em que a parte interessada não se manifestou acerca das irregularidades imputadas, não há elementos para que se possa efetivamente aferir e reconhecer a ocorrência de boa-fé na conduta dos responsáveis ou de quaisquer outros excludentes de culpabilidade, podendo o Tribunal, desde logo, proferir o julgamento de mérito pela irregularidade das contas, nos termos dos §§ 2º e 6º do art. 202 do Regimento Interno do TCU. (Acórdão 133/2015-TCU-Primeira Câmara, Rel. Min. Bruno Dantas; 2.455/2015 - 1ª Câmara, Rel. Min. Bruno Dantas; 3.604/2015 - 1ª Câmara, Rel. Min. Bruno Dantas; 5.070/2015 - 2ª Câmara, Rel. Min. Subst. André de Carvalho e 2.424/2015 - Plenário, Rel. Min. Benjamin Zymler) .
Dessa forma, a Sra. Maria de Fátima Silva deve ser considerada revel, nos termos do art. 12, §3º, da Lei 8.443/1992.
Quanto à empresa F & Holanda Construções Eireli Ltda., conforme examinado na instrução de peça 41, suas alegações de defesa, relacionadas às irregularidades construtivas, foram integralmente acatadas, devendo ter suas contas julgadas regulares, com plena quitação. 
CONCLUSÃO
Em face da análise realizada na seção "exame técnico" da instrução de peça 41, restou demonstrado que os argumentos apresentados pela empresa F & Holanda Construções Eireli Ltda., acerca das irregularidades construtivas, foram suficientes para elidi-las, devendo ser integralmente acatadas, estendendo seus benefícios à Sra. Maria de Fátima Silva, conforme art. 161 do Regimento Interno.
Com relação à não restituição do saldo do convênio, a Sra. Maria de Fátima Silva não logrou comprovar a boa e regular aplicação dos recursos. Instada a se manifestar, optou pelo silêncio, configurando sua revelia, nos termos do §3º, do art. 12, da Lei 8.443/1992. 
Vale ressaltar que não ocorreu a prescrição da pretensão punitiva, conforme análise realizada no item 35.  
Registre-se que inexistem nos autos elementos que demonstrem a boa-fé da responsável revel ou a ocorrência de outros excludentes de ilicitude, punibilidade ou culpabilidade. Desse modo, suas contas devem, desde logo, ser julgadas irregulares, nos termos do art. 202, § 6º, do Regimento Interno do TCU, condenando-a ao débito, aplicando-lhe ainda a multa prevista no art. 57, da Lei 8.443/1992.
PROPOSTA DE ENCAMINHAMENTO
Diante do exposto, submetem-se os autos à consideração superior, propondo ao Tribunal:
a)	considerar revel a Sra. Maria de Fátima Silva (CPF: XXX.765.724-XX) , relativamente à não restituição do saldo do convênio à Funasa, com fundamento no § 3º, art. 12, Lei 8.443, de 16 de julho de 1992;
b)	acatar as alegações de defesa apresentadas pela Sra. Maria de Fátima Silva (CPF: XXX.765.724-XX) e pela Empresa F & Holanda Construções Eireli Ltda. (CNPJ: 16.943.568/0001-86) , relativamente às irregularidades construtivas verificadas na execução do Termo de Compromisso/PAC 466/2011;
c)	com fundamento nos arts. 1º, inciso I, 16, inciso I, da Lei 8.443/1992 c/c os arts. 17 e 23, inciso I, da mesma Lei, e com arts. 1º, inciso I; 207 e 214, inciso I, do Regimento Interno, julgar regulares as contas da empresa F & Holanda Construções Eireli Ltda. (CNPJ: 16.943.568/0001-86) , dando-lhe quitação plena;
d)	com fundamento nos arts. 1º, inciso I, 16, inciso III, alínea "c", da Lei 8.443/1992 c/c os arts. 19 e 23, inciso III, da mesma Lei, e com arts. 1º, inciso I; 209, inciso III; 210 e 214, inciso III, do Regimento Interno, julgar irregulares as contas da Sra. Maria de Fátima Silva (CPF: XXX.765.724-XX) , prefeita na gestão 2013-2020, e condená-la ao pagamento da quantia a seguir especificada, com a fixação do prazo de quinze dias, a contar da notificação, para comprovar, perante o Tribunal (art. 214, inciso III, alínea "a", do Regimento Interno) , o recolhimento da dívida aos cofres do Tesouro Nacional, atualizada monetariamente e acrescida dos juros de mora, calculados a partir das datas discriminadas, até a data do recolhimento, na forma prevista na legislação em vigor.
	VALOR ORIGINAL (R$) 
	DATA DA OCORRÊNCIA

	27.915,99
	19/3/2014

e)	aplicar individualmente à Sra. Maria de Fátima Silva (CPF: XXX.765.724-XX) a multa prevista no art. 57 da Lei 8.443/1992 c/c o art. 267 do Regimento Interno do TCU, fixando-lhe o prazo de quinze dias, a contar da notificação, para que comprove, perante o Tribunal (art. 214, III, alínea "a", do Regimento Interno do TCU) , o recolhimento da dívida aos cofres do Tesouro Nacional, atualizada monetariamente desde a data do acórdão que vier a ser proferido por este Tribunal até a data do efetivo recolhimento, se paga após o vencimento, na forma da legislação em vigor;
f)	autorizar, desde logo, nos termos do art. 28, inciso II, da Lei 8.443/1992, a cobrança judicial da dívida caso não atendida a notificação;
g)	autorizar também, desde logo, se requerido, com fundamento no art. 26 da Lei 8.443, de 1992 c/c o art. 217, §§ 1º e 2º do Regimento Interno do TCU, o parcelamento da dívida em até 36 parcelas, incidindo, sobre cada parcela, corrigida monetariamente, os correspondentes acréscimos legais fixando-lhes o prazo de quinze dias, a contar do recebimento da notificação, para comprovarem perante o Tribunal o recolhimento da primeira parcela, e de trinta dias, a contar da parcela anterior, para comprovarem os recolhimentos das demais parcelas, devendo incidir sobre cada valor mensal, atualizado monetariamente, os juros de mora devidos, no caso do débito, na forma prevista na legislação em vigor, alertando os responsáveis que a falta de comprovação do recolhimento de qualquer parcela importará no vencimento antecipado do saldo devedor, nos termos do art. 217 do Regimento Interno deste Tribunal;
h)	enviar cópia do Acórdão que vier a ser proferido à Fundação Nacional de Saúde e aos responsáveis, para ciência, bem como à Procuradoria da República no Estado da Paraíba, nos termos do § 3º do art. 16 da Lei 8.443/1992, c/c o § 7º do art. 209 do Regimento Interno do TCU, para adoção das medidas cabíveis;
i)	informar à Procuradoria da República no Estado da Paraíba, à Fundação Nacional de Saúde e aos responsáveis, que a presente deliberação, acompanhada do Relatório e do Voto que a fundamenta, está disponível para a consulta no endereço www.tcu.gov.br/acordaos, além de esclarecer que, caso requerido, o TCU poderá fornecer sem custos as correspondentes cópias, de forma impressa; e
j)	informar à Procuradoria da República no Estado da Paraíba que, nos termos do parágrafo único do art. 62 da Resolução TCU 259/2014, os procuradores e membros do Ministério Público credenciados nesta Corte podem acessar os presentes autos de forma eletrônica e automática, ressalvados apenas os casos de eventuais peças classificadas como sigilosas, as quais requerem solicitação formal."
É o relatório.

Claudimar da Silva Pereira e Johnson Gonçalves de Abrantes (1663/OAB-PB), representando Maria de Fatima Silva; Joao de Oliveira Macedo Filho (25.504/OAB-PB), Matheus Augusto Batista Ribeiro (22.437/OAB-PB) e outros, representando F & Holanda Construções Eireli.

Subprocurador-Geral Lucas Rocha Furtado.

TOMADA DE CONTAS ESPECIAL. CONVÊNIO. NÃO COMPROVAÇÃO DA CORRETA APLICAÇÃO DOS RECURSOS. CITAÇÃO. REVELIA. CONTAS IRREGULARES. DÉBITO. MULTA. CIÊNCIA.

TOMADA DE CONTAS ESPECIAL (TCE)

Secretaria de Controle Externo de Tomada de Contas Especial (SecexTCE).

Cuidam os autos de tomada de contas especial instaurada pela Fundação Nacional de Saúde - Funasa, em razão da impugnação total das despesas do Termo de Compromisso/PAC 466/2011 (peça 1, p. 27-32) , celebrado com a Prefeitura Municipal de Matinhas/PB, que tinha por objeto a execução de melhorias sanitárias domiciliares, conforme o plano de trabalho (peça 1, p. 24-26) .
2.	Para consecução do objeto do ajuste, que teve vigência de 21/12/2011 a 21/12/2014, conforme Primeiro Termo Aditivo (peça 1, p. 56-57) , foi previsto o montante de R$ 500.000,00 à conta do concedente, sem previsão de contrapartida do convenente. Do total previsto, foram liberados R$ 250.000,00, mediante a Ordem Bancária 2012OB804597, de 21/6/2012 (peça 2, p. 21) .
3.	O tomador de contas apontou, em seu relatório (peça 2, p. 21-25) , a responsabilização da Sra. Maria de Fátima Silva, então prefeita municipal de Matinhas/PB, pelo prejuízo, correspondente ao valor original repassado (R$ 250.000,00) , em razão da não execução dos objetivos pactuados por meio do ajuste.
4.	Inicialmente, no âmbito deste Tribunal, a responsável foi citada solidariamente com a empresa contratada para execução dos serviços, F & Holanda Construções Eireli., para que apresentassem alegações de defesa e/ou recolhessem aos cofres da Funasa o débito correspondente ao montante transferido.
5.	Após o exame das alegações de defesa apresentadas pelos responsáveis, a unidade técnica identificou que, conforme Relatório da Visita Técnica realizada nas obras em 9/8/2019 pela Funasa, as irregularidades construtivas que ensejaram o débito inicialmente apontado haviam sido sanadas.
6.	Contudo, a unidade técnica observou que o Parecer Financeiro 350/2016 (peça 1, p. 75 e peça 2, p. 1) indicava a existência de saldo financeiro e rendimento de aplicação financeira na conta corrente, de acordo com os extratos bancários presentes na prestação de contas final e ausentes nos autos. Além disso, identificou a transferência de R$ 27.000,00 da conta do ajuste para conta de titularidade do município, em 19/3/2014.
7.	Em razão disso, foi realizada diligência à Funasa para encaminhasse cópia completa da prestação de contas do termo de compromisso e do Relatório de Visita Técnica de 9/8/2019.
8.	Com o atendimento pela concedente da medida saneadora, a unidade técnica confirmou a regularidade da execução física do objeto e constatou que o saldo que deixou de ser restituído à Funasa correspondia à soma do valor transferido para os cofres municipais (R$ 27.000,00) com o saldo que permaneceu em aplicação financeira (R$ 915,99) , totalizando R$ 27.915,99 em 19/3/2014.
9.	Promoveu-se, assim, nova citação da Sra. Maria de Fátima Silva, em razão da não restituição do saldo do ajuste aos cofres do Fundação Nacional de Saúde.
10.	Regularmente citada, a então prefeita municipal de Matinhas/PB, dessa feita, permaneceu silente e não recolheu o débito. Dessa forma, resta caracterizada a revelia da responsável, nos termos do art. 12, inciso IV, § 3º, da Lei 8.443/1992.
11.	 A jurisprudência desta Corte é firme no tocante à responsabilidade pessoal do gestor pela comprovação da boa e regular aplicação dos recursos federais recebidos mediante convênio ou instrumentos congêneres. Nesse passo, todo aquele que utiliza ou gerencia recursos públicos, por dever constitucional e legal, submete-se ao encargo de demonstrar o correto emprego dos valores federais, nos termos dos arts. 70, parágrafo único, e 37, caput, da Constituição de 1988 e do art. 93 do Decreto-Lei 200, de 25 de fevereiro de 1967.
12.	Assim, não havendo nos autos elementos que possam comprovar a boa e regular aplicação dos recursos impugnados ou permitir a conclusão pela boa-fé, adiro ao encaminhamento proposto pela unidade técnica, corroborado pelo representante do Parquet, para julgar irregulares as presentes contas, condenar a responsável ao pagamento do débito apurado, atualizado monetariamente e acrescido dos juros de mora devidos, na forma da legislação em vigor, e aplicar-lhe a multa prevista no art. 57 da Lei 8.443/1992.
	Ante o exposto, acolhendo os pareceres precedentes, cujos fundamentos incorporo como razões de decidir, manifesto-me por que o Tribunal aprove o acórdão que ora submeto à apreciação deste Colegiado.
TCU, Sala das Sessões, em 30 de novembro de 2021.
BENJAMIN ZYMLER 
Relator